臺灣新竹地方法院民事判決　　　　　　　 94年度訴字第267號
原　　　告　乙○○○
訴訟代理人　甲○○
被　　　告　丙○○
上述當事人間清償借款事件，本院於民國94年7月26日辯論終結
，判決如下：
    主  文
原告之訴駁回。
訴訟費用由原告負擔。
    事實及理由
一、原告主張：
（一）緣被告於民國（下同）82年3月16日向原告借款新台幣（
      下同）2,000,000元，且為擔保前開借款之返還，以其與
      訴外人胡其鋒共有之坐落於新竹市○○段984地號（重測
      前為青草湖段253-1地號）土地應有部分5分之2（下稱上
      開984地號土地），設定2,000,000元之最高限額抵押權予
      原告；詎被告屆期並未依約清償，是兩造於91年11月16日
      達成協議，被告同意於92年2月16日前，清償依年利率百
      分之5計算前開借款之自88年3月16日起至91年12月31日止
      之利息，共計786,000元及上開2,000,000元之借款本金，
      被告並於協議當日書立協議書；豈料被告屆期又未依約清
      償，是兩造遂再次達成協議，約定溯及自借款之日（即82
      年3月16日）起算利息，故被告應清償原告自82年3月16日
      起至93年2月底所積欠按法定利率年息百分之5計算之利息
      ，共計1,370,000元，被告因此簽發面額1,370,000元本票
      ，並交予原告收執；未料，原告於到期日向被告提示該本
      票，仍無法獲得清償；是被告既與原告約定於92年2月26
      日償還1,370,000元之利息，即應依約清償債務，是原告
      請求被告清償1,370,000元之利息，自屬有據。
（二）原告於本件提出支付命令之聲請時，雖於聲請狀內表示被
      告所為上開借款2,000,000元，有為部分償還，尚積欠1,3
      70,000元云云，惟此可能係聲請時之筆誤；蓋系爭1,370,
      000元確係利息，此有被告親自書寫之協議書（即提出之
      字條）為證；從而原告仍得為本件之請求。
（三）又原告雖於本院92年度執字第2426號拍賣抵押物執行事件
      中有受償2,000,000元，惟此所受償者均為本金，亦即被
      告就上開借款之本金部分雖因獲得優先分配而受償完畢，
      惟就82年3月16日起至92年3月底之1,370,000元利息部分
      ，因未在抵押權所擔保之範圍內，是未能獲得分配受償，
      此觀本院就前開執行事件所製作之分配表即明。
（四）被告雖抗辯於本院92年度執字第2426號拍賣抵押物執行事
      件為拍定分配前，已向原告清償670,000元，其中40,000
      元用以支付利息，另630,000元則用以償還本金云云；惟
      此並非事實，蓋由上開分配表之記載，被告及訴外人胡其
      鋒所提供上開984地號土地，經拍定而由原告受償之金額
      僅2,019,536元，自無被告所辯已歸還630,000元本金之情
      事。又被告另抗辯上開1,370,000元之利息顯屬過高云云
      ，惟此亦不足採，蓋此之利息係為82年3月16日起至92 年
      3月底止即10年期間之利息總和，利率則按法定利率年息
      百分之5計算（嗣改為按中央銀行利率計算），並無過高
      情事。
（五）綜上所述，原告之訴為有理由，聲明被告應給付原告1,37
      0,000元，及自92年2月27日起至清償日止，按年息百分之
      5計算之利息。
二、被告則以：
（一）依債務本旨，向債權人或其他有受領權人為清償，經其受
      領者，債之關係消滅，民法第三百零九條第一項定有明文
      。查被告雖曾與訴外人胡其鋒提供上開984地號應有部分
      5分之2之土地，為擔保向原告之借款而設定抵押權給原告
      ，嗣被告並向原告借款2,000,000元，惟原告業於90年間
      向本院聲請拍賣抵押物，並經本院以90年度拍字第555號
      裁定准予拍賣，嗣原告並執該確定裁定，向本院民事執行
      處聲請拍賣抵押物之強制執行（本院92年度執字第2426號
      執行事件），而前開執行結果，原告業已取得分配拍定款
      2,000,000元，是被告已如數清償前開借款，兩造間之債
      之關係既已消滅，故原告之訴顯無理由。
（二）原告於支付命令聲請狀中，亦自認被告向其借款2,000,00
      0元，經部分償還後尚欠本金1,370,000元等語，並提出被
      告所立借據及同額本票為證，即足證被告於尚未就上開拍
      賣之抵押物拍定前，即已償還原告670,000元（其中630,0
      00元用以清償借款本金，另40,000元用以支付利息）之事
      實；又被告於借款後，除陸續清償借款外，亦有開立支票
      支付利息，若如原告所稱被告完全未為清償債務云云，原
      告豈會多年未對向本院聲請拍賣抵押物？足見其主張不實
      ，詎原告竟仍以被告尚積欠其借款2,000,000元為由，於
      本院上開拍賣抵押物之執行事件中主張其債權並受償2,00
      0,000元，足見被告有詐欺之情事。
（三）又原告亦曾自承兩造有約定就前開借款於88年3月16日前
      不計算利息，再觀以本院92年度執字第2426號拍賣抵押物
      執行事件之分配表所載，及參酌被告曾償還670,000元等
      情，均證明原告僅得向被告請求本金1,370,000元及利息
      274,000元（自88年3月17日起至92年3月16日止），即共
      計1,644,000元；而原告已於前開拍賣抵押物執行事件中
      經分配取得2,000,000元，明顯超過被告應還款之金額，
      是被告尚應返還其無權多得之金額，豈得再度提起本件訴
      訟？是原告之訴，顯無理由。
（四）原告雖提出協議書及經被告註記之字條，惟此乃係被告受
      原告丈夫即原告訴訟代理人甲○○脅迫所立，且屬兩造商
      談時尚未定案之草稿，此觀該協議書及字條並未載協議之
      對象即明；豈料原告趁被告未及注意而擅自取走該未完成
      之字條，並於本件訴訟中據為證據，自不足採，且可證原
      告詐欺之心態。又原告雖主張其於支付命令聲請狀中之記
      載係筆誤云云，惟其豈會就整篇聲請狀之內容完全筆誤？
      是其此部分主張，亦顯不足為採。至原告其後變更主張系
      爭1,370,000元係完全屬利息云云，惟查即便係地下錢莊
      ，亦不可能收取如此高之利息，是原告此部分主張，亦顯
      無理由。
（五）綜上所述，本件原告之訴為無理由，因而聲明駁回原告之
      訴，如受不利益判決，請准供擔保，免為宣告假執行。
三、程序方面：
    按訴狀送達後，原告不得將原訴變更或追加他訴；但不甚礙
    被告之防禦及訴訟之終結者，不在此限；又被告於訴之變更
    或追加無異議，而為本案之言詞辯論者，視為同意變更或追
    加，民事訴訟法第二百五十五條第一項第七款、第二項分別
    定有明文。查原告於聲請支付命令時，係主張以借款債權請
    求被告清償借款本金（含遲延利息），嗣經被告提出異議視
    為起訴後，於第一次言詞辯論期日即變更主張系爭請求之1,
    370,000均為兩造間借款之利息，雖原告前後所主張之訴訟
    標的並不相同，惟此並無礙被告之防禦及訴訟終結，而被告
    對其變更在程序上亦無異議而為本案之言詞辯論（僅辯稱系
    爭款項並非利息），亦視為同意原告所為訴之變更，則參諸
    前開規定，於法尚無不合，自應准許。
四、本件行集中審理，經兩造協商並簡化爭點如下：
（一）就系爭1,370,000元究係是2,000,000元借款之利息還是借
      款本金？
（二）無論就上開1,370,000元性質為何，被告是否業已完全清
      償完畢？
      兩造並均同意本件爭點以上開所列者為限，其餘部分不再
      主張。
五、得心證之理由：
（一）原告主張被告於82年3月16日向其借款2,000,000元，且為
      擔保前開借款之返還，以其與訴外人胡其鋒共有之上開98
      4地號土地，設定2,000,000元之最高限額抵押權予原告之
      事實，業據提出被告所立借據為證，亦為被告所不爭執，
      自堪信其此部分之主張為真實。
（二）至原告主張被告尚積欠原告利息1,370,000元部分，則為
      被告所否認，並以前詞置辯，而本件既經兩造協議並簡化
      爭點如上述，即應就各項爭點為論述：
  １、就系爭1,370,000元究係是2,000,000元借款之利息還是借
      款本金：
  （１）原告固主張被告向原告為上開借款後，因並未依約清償
        ，兩造乃於91年11月16日達成協議，被告應於92年2月
        16日前，清償自88年3月16日起至91年12月31日止共計
        786,000元利息，因被告屆期仍未依約清償，兩造又約
        定溯及至借款之日（即82年3月16日）起算利息，故被
        告應清償原告自82年3月16日起至93年2月底共計1,370,
        000元利息，是系爭請求之1,370,000元，均係利息，並
        非上開借款之本金云云；惟此為被告所否認，原告即應
        就系爭請求之1,370,000元均係利息乙節負舉證責任。
  （２）原告就此雖提出由被告書寫之協議書及字條各一紙為證
        ；而被告亦不否認上開協議書及字條係由其所書寫，惟
        辯稱此係受原告之夫甲○○脅迫所立，且此僅為兩造協
        商時之內部草稿資料，卻遭原告之夫擅自取走，並非屬
        於兩造達成之約定等情。查被告就上開協議書及字條係
        受到原告脅迫始書立乙節，業為原告所否認，而被告就
        此亦未提出任何證據以為證明，是被告此部分所辯尚不
        足採。次查上開字條固有記載1,370,000元之利息乃係
        82年設定開始至92年元月底止等語；惟依據原告所提出
        由被告書立之借據，其上已約定「自82年3月16日起至
        88年3月16日止免支付利息」等語，另該借據就借款係
        以何筆土地設定抵押、設定之金額、書立之日期、借款
        未清償即不塗銷抵押權等，均記載甚詳；又觀諸原告所
        提出之協議書，就書立之原因、日期、原告業已聲請拍
        賣、協議暫緩執行拍賣等亦記載綦詳，而利息亦約定僅
        計算自88年3月16日起至91年底止期間之利息，並無任
        何有關如92年2月16日未清償即應就88年3月16日前之利
        息加以支付之記載，另被告就上開借據及協議書，除簽
        名外，亦均蓋有印文等情，有該借據、協議書各一份在
        卷可按；反觀原告所提出之字條，並未記載書立之日期
        ，亦未標明此字條之性質（諸如協議書、切結書），而
        被告並未蓋印，該字條亦未說明何以要將之前原約定計
        算之利息何以要再算入之理由，則參諸兩造間過去交往
        之模式，此是否確屬於兩造間達成之協議，已非無疑。
        且由上述可知，兩造原本即約定至88年3月16日前不計
        算利息，而當被告並未依約清償後，兩造於91年11月16
        日達成之協議，仍約定僅計算自88年3月16日起至91 年
        底止之利息，從而何以兩造會再約定將本約定免支付利
        息之約定，變更為要支付，參諸兩造間昔日就系爭借款
        之往來模式，衡情應會有相關之記載，然該字條卻無相
        關之記載，益見此字條並無從當然作為兩造就系爭借款
        已生新約定之證明。
  （３）又查原告因被告未依約清償借款，乃就被告與訴外人胡
        其鋒提供之不動產聲請本院裁定准予拍賣確定後，於92
        年3月20日向本院聲請強制執行，嗣於92年4月25日向本
        院民事執行處提出陳報狀，表明「為明訂應付之正確利
        息金額，另檢附債務人協議書正本乙件（即上開91年11
        月16日被告書立之協議書），明訂計息日由民國88年3
        月16日起至91年底止」等語，業據本院調取本院92年度
        執字第2426號執行事件卷查核屬實；而原告係主張因前
        開91年11月16日達成協議後，被告未於92年2月16日前
        依約清償借款，兩造始再次達成協議，約定溯及自借款
        之日（即82年3月16日）起算利息，被告並因此簽發上
        開面額1,370,000元本票云云；次查上開本票之到期日
        為92年2月26日，可見被告書立該本票之日期應在92年2
        月26日之前，此亦為原告所自認（參支付命令聲請狀）
        ；又原告於前開執行事件，亦表示前開1,370,000元利
        息係兩造於92年3月間會算之結果云云（見該事件卷附
        原告92年11月26日聲明異議狀）；則茍原告此部分主張
        屬實，在原告於92年4月25日向本院民事執行處陳報債
        權憑證時，既然兩造間業已就利息之計算另有約定，且
        應計算自82年3月16日起至88年3月16日期間之利息，原
        告自會提出前開被告書立之字條以為憑據，並於陳報狀
        中陳述，何以並未提出該字條，亦未表明兩造已另有達
        成協議情事，反而表明利息係明定自88年3月16日起算
        等語；甚至原告其後於92年10月13日所提陳報狀，雖將
        應受分配之利息範圍，改自82年3月16日起算至92年10
        月2日止，惟係主張依據法定利率計算，並未說明該字
        條記載之計算方式，更未提出上開字條，以致計算之利
        息金額亦與上開字條計算之金額不同；更足見被告辯稱
        上開字條僅為兩造商談時未定案之草稿，並無從作為約
        束兩造協議之證明等情，即堪採信。從而依據前述，原
        告所提出之字條，既無從作為兩造間業已另達成協議，
        而將原本約定不計算之利息（即82年3月16日起至88年3
        月16日止之利息）又變更為要計算支付之證明，原告又
        未另提出其他證據證明，則原告主張系爭1,370,000元
        均為上開借款自借款之日起至92年3月底止之利息云云
        ，即不足採。
  （４）另查原告於支付命令聲請狀中，亦自認被告所為上開
        2,000,000元借款，經被告部分償還後，尚積欠1,370,
        000元未還，乃約明應於92年2月26日前還清，為此被告
        乃簽發上開面額1,370,000元之本票，詎屆期被告仍未
        清償，是被告積欠上開借款及自92年2月26日（於本院
        第一次言詞辯論期日已更正為自92年2月27日）起按法
        定利率計算之遲延利息等情，核與被告此部分所辯相符
        ；則由原告此部分所述，益證上開字條之不足採。原告
        雖另主張前開在支付命令聲請狀中所述可能係屬筆誤云
        云；惟按聲請支付命令，應表明請求之標的並其數量及
        請求之原因事實，此觀民事訴訟法第五百十一條之規定
        意旨即明；查原告既向本院聲請核發支付命令，為使順
        利取得支付命令，就請求之標的、原因事實等事項，自
        屬至為重要，尤其債務人即被告於法定期間內聲明異議
        者，即發生視為起訴之效力，則上開請求之原因事實，
        乃關乎原告起訴之範圍，衡情自不可能會有如原告前後
        所述完全不同之誤載情事；又系爭1,370,000元款項究
        屬借款本金或利息，被告就借款有無為部分清償，不僅
        關乎訴訟標的之不同，更在一般觀念上極易分明；況原
        告於支付命令聲請時甚至並請求上開金額自92年2月26
        日起計算之法定遲延利息，則茍上開1,370,000元款項
        非屬借款本金，因利息不能滾入原本再計算利息，衡情
        原告亦不致如此明確表示係請求尚欠之借款及遲延利息
        ，是均不可能有誤寫情形發生，原告此部分主張係屬筆
        誤云云，即顯不足採。
  （５）小結：原告主張系爭請求之1,370,000元款項，均係屬
        於兩造之2,000,000元借款未清償而自82年3月16日起至
        93年2月底止所結算之10年期間利息總和云云，並不足
        採；且由原告於支付命令聲請狀所述，應認系爭1,370,
        000元款項，係屬於上開借款於91年間結算時尚未清償
        之本金。
  ２、次應審究者為，系爭1,370,000元款項，無論其性質為何
      ，被告是否業已完全清償完畢部分：
　（１）本件基於前述，原告既已於本件訴訟程序中，將原本請
        求之1,370,000元，由借款債權變更為利息債權，而因
        該款項應屬於尚積欠之借款債權，則原告本於利息債權
        請求被告給付，即屬無據。又查兩造於91年間結算時，
        被告既僅積欠原告1,370,000元之借款，則縱令被告屆
        期（即92年2月26日）並未再為任何清償；因原告於本
        院92年度執字第2426號拍賣抵押物執行事件中已獲分配
        總計2,000,000元（不含執行費用19,536元），並經原
        告於93年1月15日至本院領取等情，為原告所不爭執，
        亦據本院調取上開執行事件卷查核屬實；是原告就上開
        尚積欠之借款1,370,000元，自92年2月26日起算，至原
        告領取上開2,000,000元之日止，按法定利率計算之利
        息為60,618元（1,370,000x5%x323/365=60,618，元以
        下四捨五入），再加上借款本金1,370,000元，則原告
        所受償之2,000, 000元，應已就被告所積欠之借款本息
        全數獲償完畢自明，亦即原告已無從再基於利息請求權
        ，請求被告給付尚積欠之利息自明。
  （２）又縱認被告就上開2,000,000借款完全未清償，因原告
        提出之前開字條並不能作為兩造間已另達成協議之證明
        ，則原告所得請求被告給付之利息亦僅能自原約定之88
        年3月17日起算（蓋依照兩造約定，係至88年3月16日前
        不計息），而原告又主張系爭請求之利息係計算至92年
        3月底止，並依法定利率年息百分之5計算等情（見本院
        94年6月21日言詞辯論筆錄）；而本院92年度執字第242
        6號強制執行事件進行分配時，屬於原告部分之債權，
        業以原告之借款本金2,000,000元為基準，計算自88年3
        月17日起至92年11月3日止按法定利率年息百分之5計算
        之利息合計463,836元，連同借款本金2,000,000元，共
        計2,463,836元等情，亦有分配表一份在卷可按；是原
        告在本件所得主張之利息，業已在上開分配表之計算範
        圍自明；又雖經分配結果，原告僅受償2,000,000元，
        尚有463,836元未獲償；惟按清償人所提出之給付，應
        先抵充費用，次充利息，次充原本，民法第三百二十三
        條定有明文；則原告前開受償之2,000,000元，自應先
        抵充利息463,836元，其餘部分再抵充借款本金，從而
        被告縱令尚有未清償部分，亦係屬於借款本金，而原告
        係基於利息請求權請求，亦屬無據。
  （３）小結：系爭1,370,000元既屬於借款，而由原告業已在
        上開執行事件受償2,000,000元，則已就該部分借款及
        遲延利息均已受償完畢；又縱認兩造進行會算時，就
        2,000,000元借款並未清償，因原告於上開執行事件受
        分配之金額中已包括所得請求之利息，亦無從再於本件
        為主張，故原告請求被告給付1,370,000元，即屬無據
        ，應予駁回；又原告此部分請求既屬無據，則原告再就
        上開金額請求按法定利率計算之遲延利息云云，自亦屬
        無據，亦應予駁回。
（三）綜上所述，本件原告之訴為無理由，應予駁回。
六、因本案事證已臻明確，兩造其餘主張、陳述及所提之證據，
    經審酌後，或與判決結果無涉，或與本件爭點無關，爰不一
    一論述，附此敘明。
七、結論：本件原告之訴為無理由，依民事訴訟法第七十八條，
    判決如主文。
中　　華　　民　　國　　94　　年　　8 　　月　　16　　日
                  民事第一庭    法　官　李承訓
以上正本係照原本作成。
如對本判決上訴，須於判決送達後20日內向本院提出上訴狀。
中　　華　　民　　國　　94　　年　　8　　月　　 18　　日
                                書記官　吳玉蘭
